ACORDAO-COMPLETO-2393390

ACÓRDÃO 1113/2020 ATA 15/2020 - PLENÁRIO

VISTOS, relatados e discutidos estes autos de acompanhamento com enfoque na fiscalização dos processos de aquisições da Administração Pública Federal, operacionalizado com ferramentas informatizadas de prospecção, especialmente o sistema de Análises de Editais e Licitações (Alice) , desenvolvido por este Tribunal.
ACORDAM os Ministros do Tribunal de Contas da União, reunidos em Sessão do Plenário, diante das razões expostas pelo Relator, em:
9.1 nos termos do art. 65 do Regimento Interno deste Tribunal, e em consonância com o disposto no item I do subitem 2.2 da Cláusula Segunda do Acordo de Cooperação Técnica - ACT -  nº 3/2019, firmado entre o Tribunal de Contas da União e a Imprensa Nacional, para a viabilização do compartilhamento do conteúdo das edições do Diário Oficial da União em formato aberto:
9.1.1 encaminhar à Presidência deste Tribunal o pleito da Imprensa Nacional de prestação de apoio técnico especializado destinado a agilizar a conclusão dos objetivos previstos no ACT n° 03/2019, para que avalie, em conjunto com a SGI e a Segecex, as disponibilidades de recursos humanos especializados e o planejamento operacional da SGI, com vistas a definir de que forma tal apoio poderá ser prestado, se mediante treinamento, assessoria técnica, execução conjunta de atividades ou outras formas de colaboração;
9.2 determinar à Secretaria de Controle Externo de Aquisições Logísticas (Selog) que dê continuidade ao presente acompanhamento até a plena implementação dos objetivos definidos no Acordo de Cooperação Técnica n° 03/2019, reportando ao Relator, no prazo de 60 (sessenta) dias, a contar da data do presente acórdão, as informações sobre as providências adotadas e resultados obtidos em conformidade com os objetivos previstos no ACT 3/2019, bem como acerca dos demais aperfeiçoamentos implementados no Sistema Alice e demais ferramentas de tecnologia da informação aplicados ao acompanhamento sistemático das aquisições da Administração Pública Federal;
9.3 dar ciência deste Acórdão ao Diretor-Geral da Imprensa Nacional, à Presidência deste Tribunal, à Selog, à SGI e à Segecex, informando-lhes que o conteúdo integral da presente deliberação pode ser obtido no endereço eletrônico www.tcu.gov.br/acordaos.

Acompanhamento de processos de aquisições logísticas da Administração Pública Federal, especialmente quanto aos órgãos e entidades de âmbito nacional e órgãos regionais sediados no Distrito Federal.

Imprensa Nacional e Tribunal de Contas da União

3. Interessados/Responsáveis: não há.

13.1. Ministros presentes: José Mucio Monteiro (Presidente), Walton Alencar Rodrigues, Benjamin Zymler, Aroldo Cedraz, Raimundo Carreiro (Relator), Ana Arraes e Bruno Dantas.
13.2. Ministros-Substitutos presentes: Marcos Bemquerer Costa, André Luís de Carvalho e Weder de Oliveira.

RAIMUNDO CARREIRO

Trata-se de acompanhamento conduzido pela Secretaria de Fiscalização de Aquisições Logísticas (Selog) , com enfoque na fiscalização dos processos de aquisições da Administração Pública Federal, operacionalizado com ferramentas informatizadas de prospecção, especialmente o sistema de Análises de Editais e Licitações (Alice) , desenvolvido por este Tribunal.
2.	A ação de controle foi originalmente relatada pelo Ministro José Múcio Monteiro, por mim sucedido nos termos do art. 152 do Regimento Interno deste Tribunal.
3.         	Os primeiros resultados foram apreciados por meio do Acórdão 1091/2019-TCU-Plenário, já sob minha relatoria, ocasião em que foram expedidas as seguintes determinações:
 (...) 
 9.2. determinar à Secretaria de Gestão de Informações para o Controle Externo (SGI) , unidade que desenvolveu o Sistema Alice no âmbito do Tribunal, que envide esforços para corrigir as limitações identificadas no presente processo, incluindo no sistema as publicações de contratos/aditamentos, bem como aprimorando os "alertas" emitidos às unidades técnicas, informando ao relator, no prazo de 90 dias, as providências adotadas;  (Grifei) 
 9.3. determinar à Secretaria-Geral de Controle Externo (Segecex) que dê continuidade ao acompanhamento sistemático de editais e contratos da Administração Pública Federal em todas as suas unidades subordinadas, exercendo plenamente todas as competências atribuídas a esta Secretaria-Geral pelo art. 2º da Portaria-TCU nº 296/2018."
4.	Em cumprimento ao subitem 9.2 do Acórdão 1091/2019-TCU-Plenário, a Selog, após colher informações junto à SGI, lavrou instrução conclusiva, propondo o arquivamento deste processo, por considerar cumpridos seus objetivos, cujo teor principal reproduzo a seguir, com ajustes de forma (peças 26 e 27) :
"C. Histórico e Exame Técnico
1.	A instrução presente à peça 12 dos autos informou algumas limitações relativas aos trabalhos realizados, sendo que, no âmbito do Sistema Alice, reportou o seguinte (peça 12, p. 2) :
16. Foram identificadas duas limitações no que se refere ao Alice,
- (...) o sistema não inclui as publicações de contratos/aditamentos [no Diário Oficial da União]. Dessa forma, no que se refere às contratações, as informações são retiradas de notícias veiculadas no clipping do TCU ou nos demais meios de comunicação em geral. 
- (...) apesar da diversidade de editais/atas pertinentes às compras públicas trazidos pelo sistema, ainda é necessário que os "alertas" emitidos sejam aprimorados de forma a aumentar a eficiência e a efetividade da atuação do TCU.  (Grifos nossos) .
2.	Considerando os apontamentos supra realizados pela UT, o Ministro Relator observou que (peça 19, p. 2) :
Consoante apontado no relatório precedente, foram identificadas limitações do Sistema Alice que, a meu ver, ensejam providências das áreas técnicas responsáveis no sentido de incluir no sistema as publicações de contratos/aditamentos, bem como de aprimorar os "alertas" emitidos visando incrementar a eficiência e a efetividade da atuação deste Tribunal. Assim, proponho determinação nesse sentido à Secretaria de Gestão de Informações para o Controle Externo (SGI) , unidade que desenvolveu referido sistema no âmbito do Tribunal.
3.	O Plenário concordou com a proposta do Ministro Relator Raimundo Carreiro, e expediu a determinação abaixo, contida no Acórdão 1.091/2019-TCU:
9.2. determinar à Secretaria de Gestão de Informações para o Controle Externo (SGI) , unidade que desenvolveu o Sistema Alice no âmbito do Tribunal, que envide esforços para corrigir as limitações identificadas no presente processo, incluindo no sistema as publicações de contratos/aditamentos, bem como aprimorando os "alertas" emitidos às unidades técnicas, informando ao relator, no prazo de 90 dias, as providências adotadas; (grifei) .
4.	Em respeito ao Acórdão 1091/2019-TCU-Plenário-TCU, expediu-se por meio de e-mail (peças 23 e 25) , diligência à SGI solicitando as seguintes informações:
	a) quais os esforços e dificuldades foram percebidos no cumprimento do item 9.2 do Acórdão 1091/2019-TCU-Plenário, bem como quais os resultados alcançados até o momento;
	b) andamento das adequações do Sistema Análise de Licitações e Editais para que o mesmo retorne a extrair, consolidar e organizar as informações oriundas do Diário Oficial da União; e 
      c) demais informações que julgar necessárias; (grifei) .
5.	Em relação ao item "a" (esforços e dificuldades foram percebidas no cumprimento do item 9.2 do Acórdão 1091/2019-TCU-Plenário) , a SGI explicou que está em andamento o Projeto Alice Nacional, o qual conta com a colaboração de diversos tribunais de contas subnacionais, bem como trabalha na solução Aplicação para Geração de Análise Textual Acelerada (Agata) , que já se encontra em fase de testes, e que é baseada em algoritmos de aprendizado de máquina, para o refinamento e atualização dos alertas emitidos pelo Alice (peça 24, p. 1) . (Grifei) .
6.	Acerca do item "b" (adequações do Alice a fim de extrair, consolidar e organizar as informações oriundas do Diário Oficial da União) , a SGI informou que a fonte de dados outrora usada foi modificada do formato Portable Document Format (PDF) para o formato Extensible Markup Language - XML, obrigando o redesenvolvimento de toda a solução.  (Grifei) .
6.1.	Nesse sentido, ressalta, ainda, o seguinte (peça 24, p. 2) :
 (...) No entanto, a Imprensa Nacional (IN) ainda não colocou em produção o serviço de publicação de editais em formato XML, de modo que toda a implementação está baseada no serviço em homologação, existindo possibilidade de alteração entre o que hoje é consumido pelo TCU e aquilo que será efetivamente colocado em produção, com consequente necessidade de ajustes na solução desenvolvida pela SGI. Além disso, com o serviço em homologação, não há garantia de estabilidade no fornecimento das informações pela IN. Assim, estamos em contato permanente com o órgão, na tentativa de implementar a solução com a maior brevidade possível. (Grifei) 
7.	Diante do exposto, entende-se que todas as explicações solicitadas por meio da diligência em tela foram adequadamente respondidas por parte da SGI, motivo pelo qual propõe-se o encerramento do processo em tela.
8.	Em virtude do exposto, propõe-se:
8.1.	Considerar cumpridas as determinações constantes do Acórdão 1091/2019-TCU-Plenário; e
8.2.	 arquivar os presentes autos, nos termos do art. 169, V, do Regimento Interno/TCU."
5.	Encaminhado o processo a este Relator, julguei necessário diligenciar à Imprensa Nacional com o fito de obter esclarecimentos atualizados sobre o estágio de implementação do serviço de publicação de editais em formato XML, ainda fora de produção, segundo a Selog. 
6.	Destarte, ordenei a diligência por meio do despacho à peça 28, motivado nos seguintes termos:
 (...) 
6.             Apesar de a unidade instrutiva propor sejam consideradas cumpridas as determinações fixadas no Acórdão 1091/2019-TCU-Plenário, julgo necessário, previamente à apreciação do mérito, diligenciar à Imprensa Nacional acerca da implementação do serviço de publicação de editais em formato XML, o qual ainda não foi colocado em produção segundo a Selog. 
7.            A medida saneadora revela-se imperiosa pois, no presente feito, se realiza acompanhamento justamente da utilização do sistema de Análises de Editais e Licitações (Alice) , que possibilita a avaliação preventiva, tempestiva e automatizada de editais de licitação e atas de pregão, com a identificação de indícios de irregularidades, fraudes, desvios e desperdícios de recursos públicos, viabilizando ações de controle mais eficientes e efetivas. Conforme noticiado pela SGI, "a fonte de dados foi mudada de PDF para XML, obrigando o redesenvolvimento de toda a solução" (peça 24) 
8.           Nessa esteira, as informações que alimentam o sistema Alice devem se compatibilizar a esta ferramenta, como forma de materialização do princípio da publicidade, insculpido no art. 37, caput, da Constituição Federal e art. 3º, caput, da Lei 8.666/1993.
7.	Nesse passo, a diligência foi dirigida ao Diretor-Geral da Imprensa Nacional, para que informasse "as providências que efetivamente estão sendo adotadas pela entidade no sentido de promover a publicação de editais em formato XML, com indicação de prazo previsto para implementação da medida, citada no item 6.1 da instrução à peça 26 [dos presentes autos], in verbis:
"6.1.	Nesse sentido, ressalta, ainda, o seguinte (peça 24, p. 2) :
 (...) No entanto, a Imprensa Nacional (IN) ainda não colocou em produção o serviço de publicação de editais em formato XML, de modo que toda a implementação está baseada no serviço em homologação, existindo possibilidade de alteração entre o que hoje é consumido pelo TCU e aquilo que será efetivamente colocado em produção, com consequente necessidade de ajustes na solução desenvolvida pela SGI. Além disso, com o serviço em homologação, não há garantia de estabilidade no fornecimento das informações pela IN. Assim, estamos em contato permanente com o órgão, na tentativa de implementar a solução com a maior brevidade possível."  (Grifei) .
8. 	Em resposta, o Diretor-Geral da Imprensa Nacional encaminhou o Ofício  39/2020/DG/IN/SG/PR, de 10/2/2020 (peça 30) , aduzindo as seguintes informações:
2.        Cumpre informar que esta Imprensa Nacional (IN) , por meio da Portaria n° 296 de 30 de outubro de 2018, regulamentou o acesso aos órgãos de fiscalização e controle da União ao conteúdo das edições do Diário Oficial da União (DOU) , em formato aberto imediatamente após a sua publicação, estabelecendo um prazo de 180 (cento e oitenta dias) para o início da sua vigência. 
3.     Naquele contexto, a IN iniciou procedimentos técnicos para implantação de solução tecnológica baseada no conceito de serviço de mensageria Apache Kafka - Claudera Community, visando o compartilhamento do conteúdo das edições do Diário Oficial da União em formato aberto e em ambiente de produção, ou seja, com as informações efetivamente publicadas no DOU. 
4.      Subsequentemente, já em março de 2019, por meio da Coordenação de Tecnologia da Informação (CORTI/IN) , foram iniciados os testes para "homologação" da solução de mensageria Apache Kafka, tendo sido convidados para tanto órgãos públicos que haviam solicitado o acesso ao conteúdo do DOU em dados abertos. 
5.     Em face da solicitação do TCU contida no Oficio n° 1/2020/TCU/GAB-MINRC (doc. 1714505) , e a teor da Portaria n° 296, de 30 de outubro de 2018, foi firmado o Acordo de Cooperação Técnica (ACT) n° 03/2019, entre ambos, que previa a consecução de projeto piloto e troca de conhecimento e informações sobre a aplicação e uso de tecnologias no processo de digitalização de documentos contendo atos oficiais, auxiliar no processo de mineração e análise de texto (text mining) , além de permitir o compartilhamento do conteúdo das edições do Diário Oficial da União em formato aberto (eXtensible Markup Language - XML) . 
6.       Em maio de 2019, visando atender aos termos do Acordo firmado, técnicos da CORTI/IN iniciaram tratativas com a equipe técnica da Secretaria de Controle Externo do TCU, para dar início aos testes para transmissão do conteúdo das edições do DOU visando alimentar o "Sistema ALICE", já em formato aberto, e à ocasião ainda em ambiente de homologação. 
7.     Após a realização dos testes referidos acima, com a estrutura dos arquivos em formato de dados abertos (XML) , inclusive com testes de transmissão para órgãos e empresas testadores, e avaliação da integridade dos conteúdos enviados, foram observadas pela CORTI/IN algumas dificuldades técnicas quanto ao melhor ajuste da solução de mensageria em questão. Em decorrência, foi constatada a impossibilidade de concluir à implementação da entrega dos dados do DOU em ambiente de produção e no formato aberto no prazo inicialmente previsto. 
8.   Tendo em vista as dificuldades técnicas enfrentadas no processo de instalação e configuração da solução de mensageria "Apache Kafka - Claudera Community", e muito especialmente em virtude da deficiência de pessoal especializado no seu quadro de servidores, a CORTI/IN suspendeu temporariamente em dezembro de 2019 os testes de homologação da solução pretendida, e iniciou a construção de recurso alternativo para o fornecimento do conteúdo do DOU em formato aberto. 
9.    Nesse sentido, alternativamente à solução Apache Kafka - Claudera Community, a CORTI/IN disponibilizou, em 02 de janeiro de 2020, o conteúdo do DOU em formato aberto, após a sua publicação, por meio da solução INLABS, disponível no sítio https://inlabs.in.gov.bronde cidadãos, empresas e órgãos podem acessá-lo nos formatos XML e PDF, até que se concluam os trabalhos de instalação e configuração da solução de mensageria em produção. 
10.    Da forma acima descrita, e ainda que em caráter provisório, a Imprensa Nacional cumpre seu objetivo de atender aos ditames da Portaria n° 296/2018, ressaltando-se por oportuno, que entre os órgãos recentemente credenciados para tal fim está, inclusive, o Tribunal de Contas da União. 
11.    Outrossim, e não obstante as providências acima relatadas, importa salientar que a Imprensa Nacional considera a necessidade de um prazo final de mais 90 (noventa dias)  para a efetiva conclusão e implementação da solução de mensageria originalmente pretendida, considerando sobretudo a carência de pessoal técnico especializado em nossos quadros. 
12.    Neste ponto, tomamos a liberdade de pleitear a inestimável colaboração dos quadros técnicos especializados desse Tribunal de Contas da União, capacitados na solução de mensageria "Apache Kafka", com o fito de viabilizar a conclusão da dita implementação em tempo ainda mais reduzido, com proveito especial ao interesse público consignado na presente demanda. 
13.    É mister, ainda, considerar que esta Imprensa Nacional vivencia uma fase de transição acelerada do meio analógico para o meio digital, e que não somente se faz necessária a adequação dos quadros de pessoal técnico especializado na área de Tecnologia da Informação, como também de investimentos em recursos estamos envidando de infraestrutura de TI, visando atualizar e adequar o nosso "Data Center" à nova realidade. 
14.    Neste sentido, esforços em parceria permanente com a Secretaria-Geral da Presidência da República, a quem somos subordinados, na busca dos meios necessários para a modernização da nossa estrutura, adequando-a aos novos desafios que se apresentam. 
15. 	Em conclusão, fazendo minhas as razões contidas na Nota Técnica n2 1/2020/CORTI/CORAD/DG/IN, doc. 1714683, que segue em anexo, reforço que desde 02 de janeiro deste ano já disponibilizamos no sítio https://inlabs.in.gov.br, de forma provisória, as informações do DOU em formato aberto e em ambiente de produção, acessíveis ao "sistema ALICE" utilizado por esse Tribunal de Contas da União, e que a solução definitiva encontra-se em fase final de desenvolvimento e implementação, e que para tanto estimamos um prazo máximo de 90 (noventa dias) , que poderá ser substancialmente reduzido caso possamos contar com o apoio técnico especializado e com conhecimento na solução de mensageria "Apache Kafka - Claudera Community", por parte dos quadros desse Egrégio Tribunal de Contos da União.  (Grifos acrescidos) .
É o Relatório.

não há.

Não atuou.

ACOMPANHAMENTO. SISTEMA ALICE-TCU. AC. 1091/2019-TCU-PLENÁRIO. FISCALIZAÇÃO DOS PROCESSOS DE AQUISIÇÕES DA ADMINISTRAÇÃO PÚBLICA FEDERAL, MEDIANTE FERRAMENTAS INFORMATIZADAS DE PROSPECÇÃO, ESPECIALMENTE O SISTEMA DE ANÁLISES DE EDITAIS E LICITAÇÕES (ALICE). ACORDO DE COOPERAÇÃO TÉCNICA ENTRE TCU E IMPRENSA NACIONAL (ACT 3/2019), PARA DISPONIBILIZAÇÃO DE ACESSO, EM FORMATO LIVRE (PDF OU XML), DO CONTEÚDO DA SEÇÃO 3 DO DIÁRIO OFICIAL DA UNIÃO. DIFICULDADES OPERACIONAIS INFORMADAS PELA IMPRENSA NACIONAL (IN) A RETARDAR A CONCLUSÃO DOS OBJETIVOS DO ACT 3/2019 E A PLENA IMPLEMENTAÇÃO DAS FUNCIONALIDADES DO SISTEMA ALICE. POSSIBILIDADE, PREVISTA NO ACT 3/2019, DE COOPERAÇÃO ENTRE AS ÁREAS TÉCNICAS DO TCU (SGI/SEGECEX) E DA IN. ENCAMINHAMENTO À PRESIDÊNCIA DO TRIBUNAL DO PLEITO DE COLABORAÇÃO TÉCNICA FORMULADO PELA IN. CONTINUIDADE DO ACOMPANHAMENTO, PELA SELOG. CIÊNCIA.

ACOMPANHAMENTO (ACOM)

Secretaria de Controle Externo de Aquisições Logísticas (Selog) e Secretaria de Gestão de Informações para o Controle Externo (SGI)

O escopo maior deste processo é o acompanhamento, a cargo da Secretaria de Controle Externo de Aquisições Logísticas (Selog) , dos procedimentos de aquisições da Administração Pública Federal, operacionalizado com ferramentas de tecnologia da informação, com especial destaque para o sistema de Análises de Editais e Licitações (Alice) , desenvolvido por este Tribunal.
2.	Analisam-se, neste momento, os esforços da área técnica deste Tribunal e da Imprensa Nacional para garantir maior eficiência e eficácia das prospecções realizadas por meio do Sistema Alice, em aperfeiçoamento às ações de fiscalização preventiva, tempestiva e automatizada de editais de licitação e atas de pregão, com a identificação de indícios de irregularidades, fraudes, desvios e desperdícios de recursos públicos.
3.	Em termos mais precisos, o objetivo da presente assentada é avaliar o grau de atendimento das seguintes determinações vazadas no Acórdão 1091/2019-TCU-Plenário, de minha relatoria:
9.2. determinar à Secretaria de Gestão de Informações para o Controle Externo (SGI) , unidade que desenvolveu o Sistema Alice no âmbito do Tribunal, que envide esforços para corrigir as limitações identificadas no presente processo, incluindo no sistema as publicações de contratos/aditamentos, bem como aprimorando os "alertas" emitidos às unidades técnicas, informando ao relator, no prazo de 90 dias, as providências adotadas;  (Grifei) 
 9.3. determinar à Secretaria-Geral de Controle Externo (Segecex) que dê continuidade ao acompanhamento sistemático de editais e contratos da Administração Pública Federal em todas as suas unidades subordinadas, exercendo plenamente todas as competências atribuídas a esta Secretaria-Geral pelo art. 2º da Portaria-TCU nº 296/2018."
4.	Antes de prosseguir, considero oportuno recapitular o histórico da automatização desse tipo de acompanhamento no âmbito do Tribunal de Contas da União, na intenção de bem demonstrar a importância, para a eficiência do controle externo, da automação das ações de prospecção e análise de atos administrativos.
5.	Em 2011, ao relatar processo de acompanhamento instruído pela Secretaria de Fiscalização de Tecnologia da Informação (Sefti) , com enfoque nas contratações de bens e serviços de tecnologia da informação com recursos federais, acresci às propostas da unidade técnica as seguintes determinações, acolhidas pelo Tribunal no Acórdão 1515/2011-TCU-Plenário: 
9.3. determinar à Segecex que:
9.3.1. avalie a conveniência, a legalidade, e a oportunidade de introduzir a metodologia de acompanhamento sistemático descrita nestes autos em todas as suas unidades subordinadas;
9.3.2. uma vez demonstrada a viabilidade da adoção do acompanhamento mencionado no subitem 9.3.1, proponha a regulamentação do tema por meio do competente normativo;
6.	Ao fundamentar essas determinações, assentei as seguintes justificativas:
6.	No presente trabalho, a Sefti buscou criar metodologia visando à economia processual e, ao mesmo tempo, à regularização dos editais por iniciativa dos próprios órgãos sem a necessidade de abertura de representações. Os resultados mostram que parte desse objetivo foi alcançado, visto que 50% dos acompanhamentos realizados resultaram em modificação dos editais sem a necessidade de abertura de processos apartados. 
7.	 (...)  É possível afirmar, portanto, que o acompanhamento sistematizado trouxe ganhos de produtividade para aquela unidade técnica.
8.	 (...)  Outros fatores também devem ser considerados, como a atuação pedagógica do TCU, o aumento da expectativa do controle nos órgãos fiscalizados e a tempestividade das ações. Além disso, ressalto que o caráter preventivo do acompanhamento sistematizado de licitações evita a abertura de representações para reverter contratações irregulares, uma vez que eventuais erros são identificados ainda na fase de publicação do edital.
9.	Diante da efetividade e da tempestividade dos resultados alcançados neste Acompanhamento, julgo pertinente determinar à Segecex que avalie a conveniência, a viabilidade e a oportunidade de introduzir tal metodologia para todas as suas unidades subordinadas. Para tanto, penso que o roteiro criado pela Sefti para a realização desse tipo de atividade (Apêndice A do Relatório) possa servir de norte para a realização de fiscalizações semelhantes em outras unidades do TCU.
7.	Em face desses comandos, a Secretaria de Controle Externo de Aquisições Logísticas (Selog) implantou um processo contínuo de acompanhamento de aquisições públicas, o que deu ensejo ao desenvolvimento do Sistema Alice, pela Secretaria de Gestão de Informações para o Controle Externo (SGI) , implementado em 2018. Tal sistema fornece informações sobre editais de licitações e resultados de pregões disponibilizados no sítio governamental do Comprasnet (na Internet) , bem como em extratos de dispensa e inexigibilidade publicados diariamente na Seção 3 do Diário Oficial da União (DOU) .
8.	Em 22/10/2018, foi publicada a "Sistemática de Análise das Informações fornecidas por meio dos e-mails diários do Sistema Alice para as Unidades Técnicas do TCU" (BTCU Especial de 22/10/2018) , que definiu procedimentos e fluxos para orientar o uso do referido sistema na fiscalização preventiva e concomitante das licitações e contratações.
9.	Hoje os resultados das prospecções feitas por meio do Sistema Alice permitem disponibilizar nos "Painéis de Informação" desta Corte de Contas, disponíveis ao público na nossa página na Internet, uma extensa gama de informações atualizadas sobre editais de licitações custeadas com recursos federais, abarcando um volume de recursos de R$ 1,7 trilhão. Entre as informações disponibilizadas, destacam-se, além do montante global fiscalizado:
	- 27.145 editais "em risco", gerando a seleção de 532 editais para análise, apresentados no "Painel de Informação" sobre a forma analítica e georreferenciada, com detalhamento a nível de município;
	- diversas possibilidades de filtragem dos dados, como modalidade de licitação, órgão contratante, unidade da federação, município, ano de publicação do edital e status do pregão;
	- detalhamento das informações por licitação específica e por fornecedor;
	- seleção sistematizada de licitações por tipologia de irregularidade, com mais de 30 tipos (ex.: "licitantes proibidos de contratar com a administração pública", "licitantes com CNPJ inativo da RF - vencedor", "licitantes com sócio com parentesco", "exigência de capital social ou patrimônio liquido integralizados", "licitantes com sócios [ou ex-sócios] em comum" etc.) , incluindo a identificação individual do certame e a tabulação de dados por órgão, unidade da federação etc. 
10.	Não há dúvidas, portanto, de que o Sistema Alice representa um notável avanço na eficiência do controle externo e do próprio controle social sobre a regularidade das licitações públicas federais. 
11.	Dessa forma, é imperioso que este Tribunal e suas unidades técnicas responsáveis pela gestão do Alice não esmoreçam no esforço contínuo de aperfeiçoá-lo.
12.	Nesse contexto, o presente relatório de acompanhamento revelou duas limitações à plena eficácia do Sistema Alice:
- (...) o sistema não inclui as publicações de contratos/aditamentos [no Diário Oficial da União]. Dessa forma, no que se refere às contratações, as informações são retiradas de notícias veiculadas no clipping do TCU ou nos demais meios de comunicação em geral. 
- (...) apesar da diversidade de editais/atas pertinentes às compras públicas trazidos pelo sistema, ainda é necessário que os "alertas" emitidos sejam aprimorados de forma a aumentar a eficiência e a efetividade da atuação do TCU.  (Grifos nossos) .
13.	  Nesse diapasão, a fase de instrução incluiu diligências à Secretaria de Gestão de Informações para o Controle Externo (SGI) , deste Tribunal, e, por minha determinação expressa, também à Imprensa Nacional.
14.	  As correspondentes respostas podem ser assim resumidas:
	- diligência à SGI
14.1    Segundo informado pelo titular da SGI, em 25/10/2019 (peça 24) , os esforços de aprimoramento das ferramentas de acompanhamento sistemático e automatizado das aquisições públicas são atestados pelo "Projeto Alice Nacional", em andamento, que conta com a colaboração de tribunais de contas subnacionais, que "promoverá a extensão do Sistema Alice a editais e atas de pregões de Estados e Municípios"; e pelo desenvolvimento do Sistema de "Aplicação para Geração de Análise Textual Acelerada" (Agata) , em fase de testes, cujo propósito é aprimorar os "alertas" para geração de análise textual acelerada, sendo tal sistema baseado "em algoritmos de aprendizado de máquina" (uma forma de "inteligência artificial") .
14.2      Sobre a coleta direta, pelo Sistema Alice, de informações publicadas no Diário Oficial da União (DOU) , a SGI informou que uma mudança na fonte de dados (do formato "PDF" para "XML") , no âmbito da Imprensa Nacional, impôs o "redesenvolvimento" da solução de extração de dados. Entretanto, embora o Sistema Alice tenha sido adaptado para o novo formato, a SGI informou que "a Imprensa Nacional (IN) ainda não colocou em produção o serviço de publicação de editais em formato XML" (peça 24) .
	- diligência à Imprensa Nacional
14.3      O Diretor Geral da Imprensa Nacional, em ofício de 10/2/2020 (peça 30) , aduziu as seguintes informações:
- a conversão do formato da base de dados textuais do DOU, de PDF para XML, ocorreu em conformidade com acordo de cooperação firmado em 4/6/2019, entre a Imprensa Nacional e o Tribunal de Contas da União (Acordo de Cooperação Técnica - ACT n° 03/2019, peça 32; na indexação interna do TCU: Acordo de Cooperação nº 518) , para a "Consecução de projeto piloto e troca de conhecimento e informações sobre a aplicação e uso de tecnologias no processo de digitalização de documentos contendo atos oficiais, auxiliar no processo de mineração e análise de texto (text mining) , além de permitir o compartilhamento do conteúdo das edições do Diário Oficial da União em formato aberto (eXtensible Markup Language - XML) , imediatamente após a publicação no portal da IMPRENSA NACIONAL	(grifei) ;
- dificuldades técnicas e operacionais retardaram o pleno implemento da conversão, inclusive em virtude da carência de pessoal especializado no quadro de servidores da Imprensa Nacional, o que levou à suspensão temporária dos testes de homologação, em dezembro de 2019, ocasião em que se iniciou "a construção de recurso alternativo para o fornecimento do conteúdo do DOU em formato aberto";
- com a solução provisória alternativa, "desde 02 de janeiro deste ano já disponibilizamos no sítio https://inlabs.in.gov.br, de forma provisória, as informações do DOU em formato aberto e em ambiente de produção [PDF e XML], acessíveis ao "sistema ALICE" utilizado por esse Tribunal de Contas da União"; (grifei) 
- "a solução definitiva encontra-se em fase final de desenvolvimento e implementação", e "para tanto, estimamos um prazo máximo de 90 (noventa dias)  [a contar de 2/1/2020], que poderá ser substancialmente reduzido caso possamos contar com o apoio técnico especializado e com conhecimento na solução de mensageria "Apache Kafka - Claudera Community", por parte dos quadros desse Egrégio Tribunal de Contos da União (grifei) .
15.	 À luz dessas informações, divirjo da unidade técnica quanto à proposta de arquivamento dos presentes autos, porquanto, conforme assinalei, os esforços para a plena implementação das funcionalidades do Sistema Alice não podem ser esmaecidos. 
16.	 Dito isso, considero necessário e oportuno submeter à Presidência desta Corte de Contas, por tratar-se de matéria de natureza interinstitucional, o pleito da Imprensa Nacional de prestação de apoio técnico especializado para a plena conclusão dos objetivos previstos no Acordo de Cooperação Técnica n° 03/2019 (peça 32) .
17.	 Pondero que, de acordo com o item I do subitem 2.2 da Cláusula Segunda do ACT nº 3/2019, esse apoio é admitido nos termos do acordo, verbis:
2.2. Constituem atribuições das partes: 
I - receber em suas dependências os responsáveis indicados pela outra parte para participar do desenvolvimento de atividades atinentes ao objeto do presente Acordo;  (grifei) . 
18.	 Dessa forma, cumpre à Presidência deste Tribunal avaliar, em conjunto com a SGI e a Segecex, as disponibilidades de recursos humanos especializados e o planejamento operacional da SGI, com vistas a definir de que forma tal apoio poderá ser prestado, se mediante treinamento, assessoria técnica, execução conjunta de atividades ou outras formas de colaboração.
19.	 Por conseguinte, o presente acompanhamento deverá prosseguir, sob a responsabilidade da Selog, ao menos até a plena implementação dos objetivos definidos no Acordo de Cooperação Técnica n° 03/2019, cuja vigência inicial é de sessenta meses a contar de 4/6/2019.
20.	 Destarte, caberá à Selog reportar a este relator, no prazo de 60 (sessenta) dias, a contar da data do presente acórdão, as informações sobre as providências adotadas e resultados obtidos em conformidade com os objetivos previstos no ACT 3/2019, bem como acerca dos demais aperfeiçoamentos implementados no Sistema Alice e demais ferramentas de tecnologia da informação aplicados ao acompanhamento sistemático das aquisições da Administração Pública Federal.
	 Do exposto, VOTO por que seja aprovado o Acórdão que ora submeto a este Colegiado.
TCU, Sala das Sessões Ministro Luciano Brandão Alves de Souza, em 6 de maio de 2020.
RAIMUNDO CARREIRO 
Relator